ACORDAO-COMPLETO-2528857

ACÓRDÃO 476/2022 ATA 8/2022 - PLENÁRIO

VISTOS, relatados e discutidos estes autos que tratam de monitoramento do item 9.1 do Acórdão 2807/2021-TCU-Plenário, prolatado em processo de representação formulada por unidade técnica em face de possíveis irregularidades na distribuição da Compensação Financeira pela Exploração de Recursos Minerais (CEFM) , no qual este Tribunal determinou à Agência Nacional de Mineração que avaliasse se os normativos regulatórios relacionados à questão não contemplavam, "de forma indevida, beneficiários com atividades suspensas e sem produção que não devem ser compreendidos como afetados pela atividade de mineração para fins de pagamento da CFEM, à luz do que dispõe a Lei 8.001/1990 e o Decreto 9.407/2018, tendo por diretriz o incentivo à produção minerária, e apresente ao Tribunal, em 60 dias, as medidas adotadas".
ACORDAM os Ministros do Tribunal de Contas da União, reunidos em sessão de Plenário, ante as razões expostas pelo Relator e com fundamento nos arts. 1º, inciso II, 41, inciso II, 43, inciso I, da Lei 8.443/1992, c/c arts. 243 e 250, inciso I, do Regimento Interno, em:
9.1. considerar cumprida a determinação contida no item 9.1 do Acórdão 2807/2021-TCU-Plenário;
9.2. deixar assente à Agência Nacional de Mineração que não existe óbice, por parte deste Tribunal, à imediata retomada da distribuição dos recursos da CEFM suspensa por meio da deliberação adotada na 197ª Reunião Administrativa de sua Diretoria Colegiada, nos moldes até então adotados;
9.3. arquivar o presente processo.

Monitoramento de determinação relacionada à apuração e distribuição de recursos da CEFM.

Agência Nacional de Mineração

3. Responsáveis: não há

13.1. Ministros presentes: Ana Arraes (Presidente), Walton Alencar Rodrigues, Benjamin Zymler, Augusto Nardes, Aroldo Cedraz, Vital do Rêgo, Jorge Oliveira (Relator) e Antonio Anastasia.
13.2. Ministros-Substitutos presentes: Augusto Sherman Cavalcanti, Marcos Bemquerer Costa e André Luís de Carvalho.

JORGE OLIVEIRA

Transcrevo como Relatório a instrução elaborada na Secretaria de Fiscalização de Infraestrutura Hídrica, de Comunicações e de Mineração (SeinfraCom) , acolhida pelos dirigentes da unidade técnica:
"I. INTRODUÇÃO
1. Cuidam os autos de processo do tipo Monitoramento, autuado com o objetivo de verificar o cumprimento de determinação pela Agência Nacional de Mineração (ANM) , referente ao subitem 9.1 do Acórdão 2807/2021-TCU-Plenário, de relatoria do ministro Jorge Oliveira, proferido nos autos do TC Processo 021.203/2020-2.
2. A referida decisão apreciou representação, com pedido de medida cautelar, formulada pela Secretaria de Fiscalização de Infraestrutura Hídrica, de Comunicações e de Mineração (SeinfraCOM) deste Tribunal, acerca de possíveis irregularidades ocorridas na Agência Nacional de Mineração, relacionadas à apuração e distribuição da Compensação Financeira pela Exploração de Recursos Minerais (CFEM) nos moldes previstos na alínea 'c' do incido VII do § 2º do art. 2º da Lei 8.001, de 13/3/1990.
II. VISÃO GERAL DO OBJETO
3. Conforme dispõe o inciso VII do § 2º do art. 2º da Lei 8.001/1990, incluído pela Lei 13.540, de 18/12/2017, 15% da Compensação Financeira pela Exploração de Recursos Minerais (CFEM) devem ser distribuídos 'para o Distrito Federal e os Municípios, quando afetados pela atividade de mineração e a produção não ocorrer em seus territórios, nas seguintes situações':
a) cortados pelas infraestruturas utilizadas para o transporte ferroviário ou dutoviário de substâncias minerais;
b) afetados pelas operações portuárias e de embarque e desembarque de substâncias minerais; e
c) onde se localizem as pilhas de estéril, as barragens de rejeitos e as instalações de beneficiamento de substâncias minerais, bem como as demais instalações previstas no plano de aproveitamento econômico.
4. Em 27/5/2020, a ANM realizou a primeira distribuição de valores da CFEM a título de participação pelo afetamento de estruturas de mineração que viabilizem o aproveitamento industrial da jazida mineral (alínea 'c') , recolhidos a partir de 12/6/2018 até 30/4/2020, no montante de R$ 317.945.561,81.
5. Essa distribuição foi contestada em representação formulada pela Secretaria de Fiscalização de Infraestrutura Hídrica, de Comunicações e de Mineração (SeinfraCOM) , objeto do TC Processo 021.203/2020-2. Em suma, a SeinfraCOM concluiu pela ocorrência das seguintes irregularidades:
a) caracterização indevida de municípios na condição de não produtor de substâncias minerais e enquadramento ilegal desses municípios como beneficiários da CFEM com base na alínea 'c' do inciso VII do § 2º do art. 2º da Lei 8.001/1990;
b) utilização ilegal da área imobilizada no município não produtor como variável na fórmula de cálculo estabelecida no Decreto 9.407/2018; e
c) incompatibilidade entre a regra do art. 13, § 2º, da Resolução ANM 25/2020 e dispositivos do Decreto 9.407/2018 e da Lei 8.001/1990.
6. Por sua vez, este Tribunal proferiu o citado Acórdão 2807/2021-TCU-Plenário, da relatoria do ministro Jorge Oliveira, na Sessão de 24/11/2021, com a seguinte deliberação (peça 3) :
9.1. determinar à Agência Nacional de Mineração (ANM) que, no tocante à distribuição da Compensação Financeira pela Exploração de Recursos Minerais (CFEM) para o Distrito Federal e os Municípios, quando afetados pela atividade de mineração e a produção não ocorrer em seus territórios, avalie se os normativos regulatórios não contemplam, de forma indevida, beneficiários com atividades suspensas e sem produção que não devem ser compreendidos como afetados pela atividade de mineração para fins de pagamento da CFEM, à luz do que dispõe a Lei 8.001/1990 e o Decreto 9.407/2018, tendo por diretriz o incentivo à produção minerária, e apresente ao Tribunal, em 60 dias, as medidas adotadas.
7. Notificada do referido Acórdão, por meio do Ofício 70692/2021-TCU/Seproc, de 10/12/2021 (peças 6-7) , a ANM manifestou-se por meio do Ofício 3022/2022/AIG/ANM, datado de 20/1/2022, que encaminha a Nota Técnica SEI 5/2022-CODIP/SAR-ANM/DIRC - Processo 48051.002553/2020-80 (peças 8-9) .
8. Posteriormente, manifestou-se por meio do Ofício 5849/2022/AIG/ANM, de 4/2/2022, via do qual solicitou desconsiderar a referida nota técnica 'e creditar como anexa ao Ofício nº 3022/AIG/ANM, de 20/1/2022, a Nota Técnica SEI nº 4/2022SARANM/DIRC, de 20/1/2022' (peças 11-12) .
9. Posto isso, segue-se com a análise da resposta encaminhada pela ANM, por meio da Nota Técnica SEI 4/2022-SAR-ANM/DIRC - Processo 48051.002553/2020-80 (peça 11) .
III. ANÁLISE DO ATENDIMENTO DA DELIBERAÇAO
Situação que levou à proposição da deliberação
10. Em concordância com o encaminhamento sugerido pela SeinfraCOM, o relator, Ministro Jorge Oliveira, afirmou que o critério utilizado pela ANM para a distribuição da CFEM aos municípios produtores de minério gerou uma grande concentração nos repasses, decorrente da forma de enquadramento dos municípios como produtores ou não produtores (peça 4) .
11. Acrescentou que a modificação introduzida na Resolução ANM 6/2019 pela Resolução ANM 25/2020 possibilitou que, durante o período de suspensão da lavra, o município onde se situam a mina e demais estruturas necessárias à produção passasse a ser considerado não produtor.
12. Entendeu, no entanto, que os municípios produtores com produção suspensa ou não iniciada não satisfazem a condição prevista no Decreto 9.407/2018, 'uma vez que a produção, quando retomada ou iniciada, ocorrerá em seus territórios'.
Providências adotadas pela ANM
13. A ANM informou, na Nota Técnica SEI 4/2022-SAR-ANM/DIRC, que, em prestígio à decisão do TCU e por cautela, a sua Diretoria Colegiada deliberou 'pela suspensão dos pagamentos aos entes afetados por estruturas de mineração, enquanto se reavalia eventuais aspectos indevidos das normas da ANM' (peça 11, p. 1) .
14. Em relação à legalidade das normas, aduziu que, respondendo consulta, a Procuradoria Federal Especializada junto à ANM (PFE/ANM) sustentara que não há ilegalidade nas normas da ANM e que eventual alteração dos entendimentos atuais deve ser procedida mediante modificações da Lei 13.540/2017 ou do Decreto 9.407/2018 (peça 11, p. 1) .
15. Em relação aos aspectos técnicos das normas, argumentou que uma análise sobre a abrangência e critério de afetação dos municípios impactados por estruturas de mineração para a substância minério de ferro apontara o seguinte resultado:
a) treze municípios como beneficiários de parcela da CFEM na condição de afetados, sendo que os dois municípios com maior participação receberiam 71,31% dos valores e seriam exatamente dois municípios com lavra suspensa;
b) excluindo os dois municípios que estão com lavra suspensa ou não iniciada, teríamos apenas quatro municípios afetados, sendo que dois deles concentrariam 87,48% da participação nos valores, aumentando ainda mais a concentração em poucos municípios; e
c) excluindo municípios que possuem mina em seu território e deixando apenas aqueles que são atingidos por estruturas acessórias, não teríamos nenhum município classificado para receber valores de CFEM como impactado por estruturas de mineração para a substância minério de ferro.
16. Concluiu, assim, que a regra adotada pela ANM seria aquela que descentraliza recursos para um maior número de municípios (peça 11, p. 4) .
17. Ainda, reproduziu citação já encaminhada ao TCU, por meio da Nota Técnica SEI 1/2020-SAR-DIRC, noticiando, em essência, que haveria 5.670 processos minerários cujos titulares estariam 'devidamente autorizados a PRODUZIREM determinada substância mineral, porém com atividades suspensas/paralisadas (fonte: RAL - Ano-Base 2019) ', sendo que 'alguns desses processos com DÉCADAS de suspensão/paralisação' (grifo e destaques originais) .
18. Nesse contexto, a ANM pondera se 'uma 'mina' que PRODUZIU há 20 anos atrás e, desde então encontra-se com atividades legalmente suspensas/paralisadas, deve ser enquadrada como PRODUTORA?', concluindo que 'No racional utilizado no âmbito da regulação realizada por esta Agência Reguladora, não' (grifos e destaques originais; peça 11, p. 4) .
19. Enfim, a ANM entendeu que suas resoluções não contemplariam, de forma indevida, beneficiários com atividades suspensas e sem produção que não deveriam ser compreendidos como afetados pela atividade de mineração para fins de pagamento da CFEM, à luz do que dispõe a Lei 8.001/1990 e o Decreto 9.407/2018 (peça 11, p. 5) . 
Análise
20. De partida, registra-se que os elementos constantes dos autos indicam que a Diretoria Colegiada da ANM não solicitou a 'manifestação prévia do Ministério de Minas e Energia e, se este assim entender, também de sua consultoria jurídica', 'a respeito da avaliação de alteração normativa indicada no item 9.1 do Acórdão 2807/2021-TCU-Plenário (Processo nº TC 021.203/20202) ', sugerida pela PFE/ANM (peça 11, p. 2) .
21. Em suma, a Procuradoria Jurídica entende que (peça 11, p. 2) :
a) a legislação não permitiria que a ANM viesse a considerar, mediante resolução, como produtor o município com lavra suspensa, pois a definição deveria ser realizada por meio de alteração da lei ou do decreto pertinente; e
b) caso o município com lavra suspensa ou não iniciada fosse enquadrado como produtor, a alteração normativa não poderia produzir efeitos retroativos, de modo que deveria ser mantida a relação de beneficiários para fins de recebimento dos valores represados desde maio de 2021.
22. Assim, sob o aspecto da legalidade, a ANM manteve 'o entendimento de que não há ilegalidade nas suas normas quanto ao conceito de produtor e não produtor, acrescentando que não é possível caracterizar, através de Resolução, como produtor, município em que a atividade mineral encontra-se suspensa' (peça 11, p. 2) .
23. Diante desse entendimento, que colide com a essência da decisão constante do subitem 9.1 do Acórdão 2807/2021-TCU-Plenário, é oportuno rememorar que a ANM não demonstrou haver total discordância com a proposta de determinação sugerida pela unidade, na fase de comentários do gestor, no âmbito do TC Processo 021.203/2020-2. Verifica-se que, ao avaliar as consequências práticas da determinação, apenas demonstrou preocupação com eventual necessidade de devolução pelos municípios beneficiários na distribuição dos recursos da CFEM recolhidos a partir de 12/6/2018 até 30/4/2020, os quais foram transferidos em maio de 2020, conforme excertos da Nota Técnica SEI 7/2020-SAR-ANM/DIRC (peça 14, p. 4) , assinada em 3/12/2020, que seguem:
'Em relação as consequências práticas de eventual determinação para que se promova a revisão dos procedimentos de apuração e distribuição de valores represados da CFEM recolhidos a partir de 12/06/2018 até 30/04/2020 consideramos mais importante e impactante a dificuldade dos municípios que foram beneficiados devolverem os recursos recebidos de boa fé. Imaginamos isso por saber a realidade dos municípios brasileiros e entendermos que todo recurso que entra no erário municipal é usado para pagar contas diversas. Sendo assim, cremos que vários municípios poderão ter dificuldade na devolução. É de se esperar que esses entes judicializem a decisão do TCU.
[...]No sentido de respeitar os direitos adquiridos dos administrados, entendemos que, se houver determinação para que se promova a revisão dos procedimentos de apuração e distribuição de valores represados da CFEM, tal determinação poderia ocorrer daqui para frente, ou seja, efeitos ex nunc.'
24. Essa preocupação foi sopesada durante a elaboração da instrução de mérito e, assim, o TCU decidiu 'que eventuais alterações na forma de distribuição da CFEM deverão ter efeitos futuros, em nada alterando as distribuições já feitas, cujo produto foi incorporado ao patrimônio dos entes beneficiários', conforme foi consignado no voto condutor do Acórdão 2807/2021-TCU-Plenário (peça 4) .
25. Ademais, cumpre salientar que a ANM não contestou a determinação constante do subitem 9.1 do Acórdão 2807/2021-TCU-Plenário mediante pedido de reexame, assegurado no art. 277, inciso II, c/c o art. 286 do Regimento Interno do TCU.
26. Dessa forma, entende-se que essa deliberação foi parcialmente cumprida, visto que a ANM realizou a análise determinada, chegando a uma conclusão que colide com o entendimento transitado em julgado. Ademais, ela não enfrentou a questão principal que é a ilegal inclusão de municípios em cujo território se localizam jazidas com lavra não iniciada e/ou suspensa/paralisada e sem produção na relação de beneficiários da distribuição de recursos da CFEM, nos moldes previstos no inciso VII, caput e alínea 'c', do § 2º do art. 2º da Lei 8.001/1990, e não a definição, mediante resolução, de municípios em cujos territórios se localizam jazidas com lavra suspensa como produtor.    
27. Prosseguindo, entende-se ser conveniente revisitar, com destaques, a determinação em monitoramento, expedida à ANM por meio do Acórdão 2807/2021-TCU-Plenário, para contextualizar, orientar e balizar a presente análise. Vejamos:
'9.1. determinar à Agência Nacional de Mineração (ANM) que, no tocante à distribuição da Compensação Financeira pela Exploração de Recursos Minerais (CFEM) para o Distrito Federal e os Municípios, quando afetados pela atividade de mineração e a produção não ocorrer em seus territórios, avalie se os normativos regulatórios não contemplam, de forma indevida, beneficiários com atividades suspensas e sem produção que não devem ser compreendidos como afetados pela atividade de mineração para fins de pagamento da CFEM, à luz do que dispõe a Lei 8.001/1990 e o Decreto 9.407/2018, tendo por diretriz o incentivo à produção minerária, e apresente ao Tribunal, em 60 dias, as medidas adotadas' (grifo nosso) .
28. Esclarecendo e enfatizando o entendimento contido nessa deliberação, anota-se que, em manifestação que a precedeu, o Ministério Público junto ao TCU entendeu depreender-se do disposto no art. 20, § 1º, da Constituição Federal de 1988 'que não há sentido em compensar financeiramente municípios com atividades minerárias paralisadas, como é o caso de Mazagão/AP, uma vez que a natureza jurídica da CFEM está atrelada ao rateio do proveito econômico de jazidas em produção'.
29. Por sua vez, o relator expressou os seguintes entendimentos no voto condutor (peça 4) , que fundamentaram e direcionaram a deliberação em monitoramento, in verbis:
'13. A meu ver, a legislação não pretendeu dar flexibilidade à classificação de um município como não produtor. Ao contrário, as três hipóteses de não produtor previstas no art. 2º, § 2º, inciso VII, da Lei 8.001/1990 melhor se amoldam a condições duradouras, não suscetíveis de mudanças frequentes. Se assim não fosse, as exceções haveriam de estar especificadas, o que não ocorre. A reforçar esse entendimento o Decreto 9.406/2018, cujo art. 6º define como mina uma jazida cuja extração foi iniciada, ainda que esteja suspensa.
14. É importante frisar, também, que a inovação introduzida pelo Decreto 9.407/2018 pretendeu justamente compensar os municípios que historicamente nunca haviam sido contemplados, por serem afetados pela produção sem serem eles próprios produtores. Isso está bem claro no caput do art. 7º, quando diz que a distribuição dos recursos da CFEM para o Distrito Federal e os municípios, na hipótese de serem afetados pela atividade de mineração quando a produção não ocorrer em seus territórios, se dará nas situações que enumera. Os municípios produtores com produção suspensa ou não iniciada, a meu ver, não satisfazem a condição prevista no decreto, uma vez que a produção, quando retomada ou iniciada, ocorrerá em seus territórios.' (grifo nosso) 
30. Nesse sentido, vale repisar que, segundo dispõe o art. 6º da Lei 7.990/1989, com redação dada pela Lei 13.540/2017, 'a exploração de recursos minerais ensejará o recolhimento da Compensação Financeira pela Exploração de Recursos Minerais (CFEM) ', por ocasião: (i) da primeira saída por venda de bem mineral; (ii) do ato de arrematação, nos casos de bem mineral adquirido em hasta pública; (iii) do ato da primeira aquisição de bem mineral extraído sob o regime de permissão de lavra garimpeira; e (iv) do consumo de bem mineral.
31. Por sua vez, o art. 2º, caput, da Lei 8.001/1990 especifica a forma de incidência das alíquotas da CFEM nas referidas ocasiões enquanto o § 2º do referido art. 2º dispõe sobre sua distribuição, in verbis:
'§ 2o A distribuição da compensação financeira referida no caput deste artigo será feita de acordo com os seguintes percentuais e critérios:  (Redação dada pela Lei nº 13 540, de 2017) 
[...]
V - 15% (quinze por cento) para o Distrito Federal e os Estados onde ocorrer a produção;  (Incluído pela Lei nº 13 540, de 2017) 
VI - 60% (sessenta por cento) para o Distrito Federal e os Municípios onde ocorrer a produção;  (Incluído pela Lei nº 13 540, de 2017) 
VII - 15% (quinze por cento) para o Distrito Federal e os Municípios, quando afetados pela atividade de mineração e a produção não ocorrer em seus territórios, nas seguintes situações:  (Incluído pela Lei nº 13 540, de 2017) 
[...]
c) onde se localizem as pilhas de estéril, as barragens de rejeitos e as instalações de beneficiamento de substâncias minerais, bem como as demais instalações previstas no plano de aproveitamento econômico;  (Incluída pela Lei nº 13 540, de 2017) '
32. A interpretação dos dispositivos mencionados permite afirmar que a distribuição da CFEM pressupõe a exploração de recursos minerais e a venda, arrematação, aquisição ou consumo de bem mineral, entendido este como 'a substância mineral já lavrada após a conclusão de seu beneficiamento', consoante definição constante do art. 6º, § 4º, inciso I, do art. 6º da Lei 7.990/1989.  
33. É fato que nem a Lei 8.001/1990 nem o Decreto 9.407/2018, que regulamenta o disposto no inciso VII do § 2º do art. 2º da lei, definiram município produtor e não produtor. Todavia, os termos 'Estados onde ocorrer a produção' e 'Municípios onde ocorrer a produção' extraídos, respectivamente, dos incisos V e VI do § 2º do art. 2º dessa Lei permitem classificar como produtor o município onde se localiza a mina, definida como 'a jazida em lavra, ainda que suspensa' (art. 4º do Decreto-Lei 227/1967) .
34. Por outro lado, a definição de município não produtor afetado pode ser extraída por exclusão dos mencionados dispositivos, pois está nítido no inciso VII que o município deverá ser beneficiado com a distribuição de CFEM quando afetado pela atividade de mineração e a produção não ocorrer em seus territórios. De outro modo, a mesma ideia está clara na junção do caput e inciso III do art. 7º do mesmo Decreto 9.407/2018, a saber:
'A distribuição do percentual de treze por cento, a título de CFEM, para o Distrito Federal e os Municípios, na hipótese de serem afetados pela atividade de mineração quando a produção não ocorrer em seus territórios e quando, em seus territórios, estiverem localizadas as pilhas de estéril, as barragens de rejeitos, as instalações de beneficiamento de substâncias minerais e as demais instalações referidas no plano de aproveitamento econômico.'
35. Em interpretação literal, é possível admitir que as expressões 'produtor', 'produção' ou 'onde ocorrer a produção' utilizadas na legislação da CFEM não se coadunam com a situação de lavra não iniciada e/ou suspensa/paralisada. Contudo, os dispositivos supramencionados evidenciam que não há respaldo legal e nem no decreto regulamentar para enquadrar municípios em cujos territórios se localizam jazidas com lavra não iniciada e/ou suspensa/paralisada como beneficiários na distribuição de recursos da CFEM, nos moldes previstos no inciso VII, caput e alínea 'c', do § 2º do art. 2º da Lei 8.001/1990.
36. Portanto, entende-se que a condição prevista na lei - quando afetados pela atividade de mineração e a produção não ocorrer em seus territórios - implica ser necessário que exista uma mina em produção no município circunvizinho e alguma estrutura de mineração em outro município para que este faça jus à CFEM na condição de afetado por estruturas de mineração. 
37. Esse foi também o entendimento registrado na Nota Técnica 61/2018/DDSM/SGM (peça 13, p. 4) , para justificar a redução do percentual dos recursos distribuídos nos moldes previstos no inciso VII, caput e alínea 'c', do § 2º do art. 2º da Lei 8.001/1990, in verbis:
'd) os 5% diminuídos do percentual originalmente previsto para a presença de infraestruturas da mineração, justifica-se pelo fato de que não são muitos os casos em que as outorgas minerais ou áreas de servidão extrapolam os limites do município onde a jazida se localiza (município produtor) e que quando isto ocorre, é raro que haja mais de um município afetado [...]. Em outras palavras: não há qualquer interesse dos empreendedores ou das autoridades outorgantes do direito minerário que a mineração faça uso extensivo do território, o que traz como resultado final um menor número de municípios não produtores que são afetados pela presença de estruturas da mineração (grifamos) .'
38. É importante ficar claro que, a nosso ver, as expressões 'Estados onde ocorrer a produção' e 'Municípios onde ocorrer a produção' devem ser entendidas como sinônimo de onde se localiza a jazida em lavra. Se não houver extração de substância mineral, seu beneficiamento e a venda, arrematação, aquisição ou consumo de bem mineral não haverá recolhimento da CFEM e, por conseguinte, inexistirá sua distribuição. Tanto é assim que o Distrito Federal, os estados e municípios só participam da distribuição da CFEM de que tratam os incisos V e VI do § 2º do art. 2º da Lei 8.001/1990 se houver uma jazida em lavra em seus territórios cujos bens minerais ensejem o recolhimento dessa compensação.
39. Nesse sentido, convém rememorar que o Supremo Tribunal Federal decidiu, no Recurso Extraordinário 228.800 - Distrito Federal, que, não obstante título empregado, a obrigação instituída no art. 6º da Lei 7.990/1989 não se trata de uma compensação financeira pela exploração de recursos minerais, mas de ''participação no produto da exploração' dos aludidos recursos minerais, igualmente prevista no art. 20, § 1º, da Constituição'. (RE 228.800/DF, relator Ministro Sepúlveda Pertence, julgado em 25/9/2001) . Esse enquadramento, justificado pela incidência de alíquotas sobre o faturamento do minerador, implica que a CFEM não se destina à compensação em face de inegáveis problemas ambientais, sociais e econômicos gerados pela atividade de mineração.
40. Essa definição da natureza jurídica da CFEM reforça o entendimento de que sua distribuição depende da atividade regular de lavra, seu beneficiamento e a venda, arrematação, aquisição ou consumo de bem mineral. Também refuta o raciocínio utilizado no âmbito da regulação realizada pela ANM que pretende contemplar municípios em cujo território existem jazidas com atividades não iniciadas ou suspensas/paralisadas.
41. O raciocínio lógico indica que o mesmo entendimento aplicado para o caso dos estados e município 'onde ocorrer a produção' deve ser empregado para o caso de municípios afetados por estruturas de mineração quando a produção não ocorrer em seus territórios, o que se confirma na interpretação do disposto no inciso III do § 1º do art. 7º do Decreto 9.407/2018, in verbis: 
'Art. 7º A distribuição do percentual de treze por cento, a título de CFEM, para o Distrito Federal e os Municípios, na hipótese de serem afetados pela atividade de mineração quando a produção não ocorrer em seus territórios, se dará nas seguintes situações:
[...]
§ 1º A divisão do percentual de treze por cento entre o Distrito Federal e os Municípios afetados pela atividade da mineração ocorrerá da seguinte forma:
[...]
III - trinta por cento para aqueles onde estão localizadas estruturas de mineração que viabilizem o aproveitamento industrial da jazida, tais como pilhas de estéreis e de rejeitos, usinas de beneficiamento, bacias de rejeitos, entre outras estruturas previstas no Plano de Aproveitamento Econômico - PAE ou em instrumento equivalente, devidamente aprovado pela ANM.'
42. Nesse passo, vale destacar que não há nenhuma referência aos termos 'município produtor' e 'município não produtor' na Lei 8.001/1990. Conforme já foi dito, essa lei emprega os termos 'Estados onde ocorrer a produção' e 'Município onde ocorrer a produção'. A utilização do termo 'Municípios não produtores' foi introduzida pelo Decreto 9.407/2018, referindo-se a municípios afetados pela atividade de mineração quando a produção não ocorrer em seus territórios.
43. Enfatiza-se, nesse sentido, que a condição estabelecida no inciso VII do § 2º do art. 2º da Lei 8.001/1990 é 'quando afetados pela atividade de mineração e a produção não ocorrer em seus territórios'. Entretanto, o Decreto 9.407/2018 criou a figura de 'Municípios não produtores' (art. 8º e Anexos I e III) enquanto a Resolução ANM 6/2019 emprega a expressão 'inexistência de produção de determinada substância mineral dentro dos limites municipais' (art. 8º) .
44. Dito isso, fica claro que os referidos decreto e resolução limitaram o alcance do direito instituído no inciso VII do § 2º do art. 2º da Lei 8.001/1990. No caso da alínea 'c' desse inciso, entende-se não haver nenhum impedimento para que um mesmo município receba recursos de CFEM decorrentes da venda, arrematação, aquisição ou consumo de bem mineral oriundo de jazida existente em seu território e, cumulativamente, pela afetação por estruturas de mineração conexas a jazida em lavra localizada em município circunvizinho.
45. No mesmo sentido é o entendimento do Consultor de Relações Institucionais da Associação dos Municípios Mineradores de Minas Gerais e do Brasil (Amig) que aponta anomalia no critério aplicado pela ANM na distribuição dos recursos em análise, in verbis:
'A legislação diz que o município para receber o royalty por impacto, não pode ser produtor do mesmo mineral. No entanto, temos exemplos de cidades, como Barão de Cocais, que tem uma produção ínfima de minério de ferro e, ao mesmo tempo, abriga a barragem de rejeitos da produção da cidade vizinha de São Gonçalo do Rio Abaixo, cuja produção é muito maior. O ganho precisa existir para ambas as cidades.' (disponível em: https://diariodocomercio.com.br/economia/municipios-de-mg-afetados-pela-mineracao-recebem-cfem/; acesso em 5/8/2020) .
46. O pagamento cumulativo pode ocorrer no caso de municípios em cujo território há mais de uma jazida em lavra, com fundamento no inciso VI do § 2º do art. 2º da Lei 8.001/1990. Contudo, no caso da alínea 'c' do inciso VII, ele ficou inviável por força do Decreto 9.407/2018 e da Resolução ANM 6/2019 que, repita-se, limitou indevidamente o alcance da norma legal.  
47. Dessarte, reitera-se o entendimento de que município afetado por estruturas de mineração que deve participar da distribuição da CFEM de que trata a alínea 'c' do inciso VII do § 2º do art. 2º da Lei 8.001/1990 é aquele que abriga em seu território estruturas de mineração que viabilizem a produção mineral que ocorre em outro território. Não se enquadram nessa situação os municípios em cujo território se localizam jazidas com lavra não iniciada ou suspensa/paralisada.
48. Reforçando esse entendimento, observa-se que o art. 34 do Decreto 9.406/2018 c/c o art. 47 do Código de Mineração estabelece que, exceto por motivo de força maior comprovado, o titular da concessão de lavra é obrigado a iniciar os trabalhos previstos no plano de aproveitamento econômico, dentro do prazo de seis meses, contados da publicação da portaria (inciso I) ; não suspender os trabalhos de lavra sem comunicação prévia à ANM (inciso XIV) ; não interromper os trabalhos de lavra já iniciados, por mais de seis meses consecutivos (inciso XV) ; e manter a mina em bom estado, na hipótese de suspensão temporária do trabalhos de lavra (inciso XVI) . Denota-se daí que, após a publicação da concessão, a lavra deve se manter em atividade constante desde o início dos trabalhos até o exaurimento da jazida, fechamento da mina e descomissionamento de todas as instalações.
49. Nesses termos, verifica-se serem desarrazoados os argumentos apresentados na Nota Técnica SEI 1/2020-SAR-DIRC, informando haver cerca de 5.670 processos minerários cujas atividades estariam suspensas/paralisadas (alguns com décadas de suspensão/paralisação) , para sustentar que municípios em cujos territórios se localizam minas nessas condições devem ser enquadrados como 'municípios não produtores' para fins de recebimento da CFEM nos moldes previstos na alínea 'c' do inciso VII do § 2º do art. 2º da Lei 8.001/1990 (peça 11, p. 4) . Na verdade, isso configura uma situação irregular, nos termos do art. 47 do Código de Mineração e do art. 34 do Decreto 9.406/2018, a qual deveria ser coibida pela ANM mediante a fiscalização regular determinada no art. 6º do Decreto 9.407/2018.
50. Conforme já foi dito no voto condutor do Acórdão 2807/2021-TCU-Plenário, admitir a inclusão de situações como essas no rol de beneficiários da distribuição da CFEM estabelecida no inciso VII, caput e alínea 'c', do § 2º do art. 2º da Lei 8.001/1990 'cria um forte desincentivo à produção minerária, e vai de encontro ao desejável incremento dessa atividade, cujos resultados alimentam a cadeia produtiva e impulsionam o desenvolvimento econômico'. Também pode ser equivalente a um trabalhador que perde o emprego e sua renda cresce em função do auxílio desemprego ser maior do que o salário profissional, analogia utilizada por esta unidade técnica em sua instrução, visto que houve casos de município que receberam mais recursos na distribuição contestada no âmbito do TC Processo 021.203/2020-2 do que receberiam com a mina em atividade (peça 5, p. 10) .
51. A propósito, é importante ressaltar que a concentração de recursos da CFEM afetados por estruturas de mineração em poucos municípios não está relacionada com a interpretação do TCU. Ela decorre do modelo estabelecido no Anexo III do Decreto 9.407/2018, que considera toda a área imobilizada no município afetado pela outorga mineral e/ou pela área de servidão no cálculo, bem como da Resolução ANM 6/2019, alterada pela Resolução ANM 20/2020, que considera 'a área total da outorga mineral que recaia sobre o território do ente federativo da substância mineral afetado pela atividade de mineração se nela houver ao menos uma das estruturas referidas no inciso III do artigo 7º do Decreto nº 9.407, de 2018' (art. 13, § 2º) .
52. Esse critério da área imobilizada pode causar distorções e injustiças, na medida em que poligonais e/ou servidões com medidas extensas cuja mina apresenta baixo resultado econômico podem gerar mais recursos de CFEM para o município afetado do que outra poligonal de extensão menor cuja mina apresenta elevado resultado econômico.
53. De qualquer forma, entende-se que a fórmula definida no Anexo III do Decreto 9.407/2018 não é fator impeditivo para a distribuição de recursos da CFEM represados desde maio de 2021 (peça 11, p. 2) . O ponto crucial da representação julgada por meio do Acórdão 2807/2021-TCU-Plenário (TC Processo 021.203/2020-2) foi a inclusão indevida de municípios em cujo território existem jazidas com lavra não iniciada ou suspensa/paralisada, que não geram recolhimento de CFEM, na relação de beneficiários dessa compensação, nos moldes previstos na alínea 'c' do inciso VII do § 2º do art. 2º da Lei 8.001/1990.
54. Cabe lembrar que este Tribunal, mesmo concluindo pela irregularidade na distribuição de recursos da CFEM referentes ao período de 12/6/2018 a 30/4/2020, decidiu, excepcionalmente, não determinar a revisão dos procedimentos de apuração e distribuição de valores, em face da dificuldade ou inviabilidade de exigir a devolução de recursos recebidos de boa-fé pelos municípios e já incorporados aos respectivos erários.
55. No entanto, verifica-se que tal hipótese não ocorre no presente caso, uma vez que ainda não houve a apuração e distribuição dos recursos represados após a distribuição contestada no âmbito do TC 021.203/20202. Sendo assim, não cabe a aplicação do princípio da irretroatividade, sugerido pela PFE/ANM (peça 11, p. 2) , sobretudo porque a interpretação dada pela ANM não está aderente aos dispositivos legais e do decreto regulamentador.
56. Ainda, cabe abordar que, segundo a PFE/ANM, a legislação não permitiria que a ANM venha a considerar, mediante resolução, como produtor o município em cujo território se localiza jazida com lavra suspensa, pois tal definição dependeria de alteração da lei ou do decreto pertinente. Na verdade, conforme foi destacado no início desta análise, a questão fulcral não é a definição de município produtor e não produtor em resolução da ANM. A determinação consiste em avaliar 'se os normativos regulatórios não contemplam, de forma indevida, beneficiários com atividades suspensas e sem produção que não devem ser compreendidos como afetados pela atividade de mineração para fins de pagamento da CFEM'.
57. De qualquer forma, admitindo-se como se fosse acertado o entendimento da PFE/ANM, igualmente não caberia à ANM considerar como NÃO produtor o município na mesma condição. Embora a Resolução ANM 6/2019, alterada pela Resolução ANM 25/2020, não defina município não produtor, permite que municípios em cujo território se localize jazida com lavra suspensa sejam incluídos na relação de beneficiários de valores da CFEM prevista na alínea 'c' do inciso VII do § 2º do art. 2º da Lei 8.001/1990, em seu art. 8º c/c o art. 13, in verbis.
'Art. 8º Para fins do disposto no art. 7º do Decreto nº 9.407, de 2018, a inexistência de produção de determinada substância mineral dentro dos limites municipais será aferida pela análise dos Relatórios Anuais de Lavra dos empreendimentos estabelecidos naquele município referentes ao ano-base em análise.
[...]
Art. 13. Para fins do cálculo previsto no Anexo III do Decreto nº 9.407, de 2018, a área imobilizada no Distrito Federal ou no Município não produtor da substância mineral afetado pela outorga mineral e/ou servidão (em hectares - ha) corresponderá à soma das áreas nas quais estiverem localizadas pilhas de estéril, barragens de rejeitos, instalações de beneficiamento de substâncias minerais ou demais instalações referidas no plano de aproveitamento econômico, conforme apuração a ser realizada pela ANM.
[...]
§ 2º Será considerada a área total da outorga mineral que recaia sobre o território do ente federativo não-produtor da substância mineral afetado pela atividade de mineração se nela houver ao menos uma das estruturas referidas no inciso III do artigo 7º do Decreto nº 9.407, de 2018.'
58. Essa regulamentação extrapola o disposto no inciso VII do § 2º do art. 2º da Lei 8.001/1990 e no art. 7º do Decreto 9.407/2018, pois não basta ser afetado pela outorga mineral e/ou servidão. Conforme os referidos dispositivos, é necessário que os municípios sejam 'afetados pela atividade de mineração e a produção não ocorrer em seus territórios'. No caso de município em cujo território existe jazida com lavra suspensa, não há atividade mineral relacionada a produção que ocorre no território de outro município.
59. Por conseguinte, está claro na determinação contida no subitem 9.1 do Acórdão 2807/2021-TCU-Plenário o entendimento no sentido de que municípios em cujos territórios existem minas outorgadas com atividades suspensas e sem produção não devem ser compreendidos como afetados pela atividade de mineração para fins de pagamento da CFEM, à luz do que dispõem a Lei 8.001/1990 e o Decreto 9.407/2018, tendo por diretriz o incentivo à produção minerária.
60. Diante de todo o exposto, entende-se ser desnecessário que a ANM considere, mediante resolução, como produtor o município em cujo território se localiza jazida com lavra não iniciada ou suspensa/paralisada, bastando não o incluir na relação de beneficiários da distribuição da CFEM de que trata a alínea 'c' do inciso VII do § 2º do art. 2º da Lei 8.001/1990, pois a legislação não o qualifica como afetado por estruturas de mineração que viabilizam o aproveitamento industrial da jazida cuja produção ocorre no território de outro município.
CONCLUSÃO
61. A essência da deliberação em monitoramento foi submetida a comentários do gestor, nos termos dos arts. 14 e 15 da Resolução TCU 315, de 2020. Porém, a ANM apenas apresentou objeção quanto à eventual necessidade de devolução pelos municípios beneficiários na distribuição dos recursos da CFEM recolhidos a partir de 12/6/2018 até 30/4/2020, os quais foram transferidos em maio de 2020 (TC Processo 021.203/2020-2) . Posteriormente, a ANM também não contestou a deliberação constante do subitem 9.1 do Acórdão 2807/2021-TCU-Plenário, o que poderia ter sido feito mediante pedido de reexame, assegurado no art. 277, inciso II, c/c o art. 286 do Regimento Interno do TCU.
62. Conclui-se, assim, que essa deliberação foi parcialmente cumprida, visto que a ANM realizou a análise determinada, mas sua conclusão não encontra respaldo na Lei 8.001/1990 e no Decreto 9.407/2018, assim como colide com o entendimento transitado em julgado, consignado no Acórdão 2807/2021-TCU-Plenário.
63. Demonstrou-se na presente análise que os termos 'produtor' e 'não produtor' não são definidos ou mencionados na Lei 8.001/1990. O termo 'não produtor' foi introduzido pelo Decreto 9.407/2018 para se referir a municípios 'quando afetados pela atividade de mineração e a produção não ocorrer em seus territórios' (inciso VII do § 2º do art. 2º da Lei 8.001/1990) .
64. Evidenciou-se, assim, que a regulamentação estabelecida no art. 13, § 2º, da Resolução ANM 6/2019, alterada pela Resolução ANM 20/2020, extrapola o disposto no inciso VII do § 2º do art. 2º da Lei 8.001/1990 e no art. 7º do Decreto 9.407/2018, pois não basta ser afetado pela outorga mineral e/ou servidão para o município participar da distribuição de CFEM, nos moldes previstos no inciso VII, caput e alínea 'c', do § 2º do art. 2º da Lei 8.001/1990 c/c o art. 7º, caput e inciso III, do Decreto 9.407/2018.
65. Constatou-se ser desnecessário que a ANM considere, mediante resolução, como produtor o município em cujo território se localiza jazida com lavra não iniciada e/ou suspensa/paralisada, bastando não o incluir na relação de beneficiários da distribuição da CFEM de que trata a alínea 'c' do inciso VII do § 2º do art. 2º da Lei 8.001/1990.
66. Por outro lado, verificou-se ser oportuno e conveniente promover aprimoramentos no Decreto 9.407/2018, uma vez que a figura de 'Municípios não produtores' por ele instituída (art. 8º e Anexos I e III) restringe o alcance  do direito estabelecido no inciso VII do § 2º do art. 2º da Lei 8.001/1990 enquanto a forma de cálculo prevista em seu Anexo III pode resultar na concentração de recursos em benefício de determinados municípios e em injustiça na distribuição da CFEM, nos moldes previstos no inciso VII, caput e alínea 'c', do § 2º do art. 2º da Lei 8.001/1990.
67. Entretanto, conclui-se que a fórmula definida no Anexo III do Decreto 9.407/2018 não é fator impeditivo para a distribuição de recursos da CFEM represados desde maio de 2021. O ponto crucial da questão em análise é a inclusão indevida de municípios em cujo território existem jazidas com lavra não iniciada ou suspensa/paralisada na relação de beneficiários dessa compensação.
68. Ainda, mostrou-se ser indevida a aplicação do princípio da irretroatividade, proposta pela PFE/ANM, em relação à apuração e distribuição de recursos de CFEM, acumulados após maio de 2020 e ainda não transferidos, nos moldes previstos no inciso VII, caput e alínea 'c', do § 2º do art. 2º da Lei 8.001/1990 c/c o art. 7º, caput e inciso III, do Decreto 9.407/2018.
69. Nesses termos, propõe-se dar ciência à Agência Nacional de Mineração sobre a ilegalidade consubstanciada da inclusão de municípios em cujos territórios se localizam minas com lavra não iniciada ou suspensa/paralisada como beneficiário na distribuição da CFEM nos moldes previstos no inciso VII, caput e alínea 'c', do § 2º do art. 2º da Lei 8.001/1990, bem como da irregularidade atinente à aplicação do princípio da irretroatividade em relação à apuração e distribuição de recursos de CFEM, acumulados após maio de 2020 e ainda não transferidos, nos moldes previstos no inciso VII, caput e alínea 'c', do § 2º do art. 2º da Lei 8.001/1990 c/c o art. 7º, caput e inciso III, do Decreto 9.407/2018.
70. Com amparo na jurisprudência deste Tribunal, entende-se que essa proposta não desrespeita e nem viola a discricionariedade da ANM, pois o controle de segunda ordem exercido sobre as agências reguladoras não impede 'que o TCU determine a adoção de medidas corretivas a ato praticado na esfera discricionárias dessas entidades, quando houver violação ao ordenamento jurídico' (Acórdão 166/2019-TCU-Plenário, da relatoria do ministro Augusto Nardes; 644/2016-TCU-Plenário, da relatoria do ministro Walton Alencar Rodrigues; 2.302/2012TCUPlenário; da relatoria do ministro Raimundo Carreiro; 1.131/2009TCUPlenário, da relatoria do ministro Aroldo Cedraz; 620/2008-TCU-Plenário, da relatoria do ministro Benjamin Zymler; e 1.369/2006-TCU-Plenário, da relatoria do ministro Valmir Campelo) .
71. No caso concreto, a ciência visa essencialmente prevenir que a ANM inclua municípios em cujo territórios se localizam jazidas com lavra não iniciada e/ou suspensa na relação de beneficiários de recursos da CFEM acumulados a partir de maio de 2020 e ainda não distribuídos, nos moldes previstos no inciso VII, caput e alínea 'c', do § 2º do art. 2º da Lei 8.001/1990, conforme já ocorrera na distribuição do montante de R$ 317.945.561,81, recolhidos a partir de 12/6/2018 até 30/4/2020, a qual foi contestada em representação apurada nos autos do TC Processo 021.203/2020-2. 
72. Sem prejuízo da proposta acima, propõe-se, ainda, que os autos sejam restituídos à unidade técnica, para prosseguir com a instrução processual, o que inclui promover diligência junto ao Ministério de Minas e Energia, para obter sua manifestação em face da sugestão da PFE/ANM (peça 11) , não acolhida pela Diretoria Colegiada da ANM, e das questões suscitas nesta instrução envolvendo o Decreto 9.407/2018.
PROPOSTA DE ENCAMINHAMENTO
73. Ante todo o exposto, submetem-se os autos à consideração superior, para posterior encaminhamento ao Gabinete do relator, ministro Jorge Oliveira, propondo:
I) considerar parcialmente cumprida a determinação constante do subitem 9.1 do Acórdão 2807/2021-TCU-Plenário;
II) dar ciência à Agência Nacional de Mineração, com fundamento no art. 9º, inciso I, da Resolução TCU 315, de 2020, que é ilegal, no tocante a jazidas com lavra não iniciada e/ou suspensa/paralisada e sem produção, a distribuição de recursos da Compensação Financeira pela Exploração de Recursos Minerais (CFEM) , recolhidos a título de participação pelo afetamento de estruturas de mineração que viabilizem o aproveitamento industrial da jazida mineral, aos respectivos municípios em cujo território se localizam tais jazidas, à luz do que dispõem o inciso VII, caput e alínea 'c', do § 2º do art. 2º da Lei 8.001/1990 c/c o art. 7º, caput e inciso III, do Decreto 9.407/2018, e o subitem 9.1 do Acórdão 2807/2021-TCU-Plenário, tendo por diretriz o incentivo à produção minerária;
III) dar ciência à Agência Nacional de Mineração, com fundamento no art. 9º, inciso II, da Resolução TCU 315, de 2020, que é irregular a aplicação do princípio da irretroatividade em relação à apuração e distribuição de recursos acumulados e ainda não transferidos da Compensação Financeira pela Exploração de Recursos Minerais (CFEM) , nos moldes previstos no inciso VII, caput e alínea 'c', do § 2º do art. 2º da Lei 8.001/1990 c/c o art. 7º, caput e inciso III, do Decreto 9.407/2018, uma vez que a Resolução ANM 6/2019, alterada pela Resolução ANM 20/2020, extrapola os limites dos referidos dispositivos e que ainda não há direito adquirido por nenhum município à participação na distribuição desses recursos; e
IV) restituir os autos à unidade técnica para prosseguir com a instrução processual." (grifos do original) 
É o Relatório.

não há

Não atuou

MONITORAMENTO. DELIBERAÇÃO PROFERIDA EM REPRESENTAÇÃO DE UNIDADE TÉCNICA ACERCA DE POSSÍVEIS IRREGULARIDADES NA DISTRIBUIÇÃO DA COMPENSAÇÃO FINANCEIRA PELA EXPLORAÇÃO DE RECURSOS MINERAIS (CFEM). CUMPRIMENTO INTEGRAL DA DETERMINAÇÃO PROFERIDA. ARQUIVAMENTO.

MONITORAMENTO (MON)

Secretaria de Infraestrutura Hídrica, de Comunicações e de Mineração (SeinfraCOM)

Trata-se de monitoramento do cumprimento de determinação constante do item 9.1 do Acórdão 2807/2021-TCU-Plenário, vazada nos seguintes termos:
"9.1. determinar à Agência Nacional de Mineração (ANM) que, no tocante à distribuição da Compensação Financeira pela Exploração de Recursos Minerais (CFEM) para o Distrito Federal e os Municípios, quando afetados pela atividade de mineração e a produção não ocorrer em seus territórios, avalie se os normativos regulatórios não contemplam, de forma indevida, beneficiários com atividades suspensas e sem produção que não devem ser compreendidos como afetados pela atividade de mineração para fins de pagamento da CFEM, à luz do que dispõe a Lei 8.001/1990 e o Decreto 9.407/2018, tendo por diretriz o incentivo à produção minerária, e apresente ao Tribunal, em 60 dias, as medidas adotadas."
2.	A deliberação foi proferida nos autos do TC Processo 021.203/2020-2, o qual cuidou de representação formulada pela Secretaria de Fiscalização de Infraestrutura Hídrica, de Comunicações e de Mineração (SeinfraCom) em face de possíveis irregularidades na distribuição daquela Compensação Financeira.
3.	Em atendimento às diligências efetuadas neste monitoramento, a ANM reiterou seu posicionamento de que "suas resoluções não contemplam de forma indevida, beneficiários com atividades suspensas e sem produção que não devem ser compreendidos como afetados pela atividade de mineração para fins de pagamento da CFEM, à luz do que dispõe a Lei 8.001/1990 e o Decreto 9.407/2018". Não obstante, informou que não se opõe a eventuais alterações normativas, que devem ocorrer primeiramente nas normas de hierarquia superior (leis e decretos) . Aduziu que considerará "todas as reflexões" trazidas pelo Tribunal "em suas relevantes avaliações acerca do tema, tendo inclusive já iniciado coleta de subsídios junto às entidades representativas dos municípios, realizando ao final as consolidações e encaminhamentos aos órgãos competentes". Informou, ademais, que "em prestígio à decisão do TCU e, por cautela, o processo SEI nº 48051.002553/2020-80 foi encaminhado à DIRC para deliberar sobre a continuidade dos repasses mensais de CFEM antes de enfrentar o mérito do acórdão, tendo a Diretoria deliberado pela suspensão dos pagamentos aos entes afetados por estruturas de mineração, enquanto se reavalia eventuais aspectos indevidos das normas da ANM".
4.	A SeinfraCom entendeu que a deliberação foi parcialmente cumprida, "visto que a ANM realizou a análise determinada". Ressalvou, no entanto, que "sua conclusão não encontra respaldo na Lei 8.001/1990 e no Decreto 9.407/2018, assim como colide com o entendimento transitado em julgado, consignado no Acórdão 2807/2021-TCU-Plenário". No mérito, propôs:
"I) considerar parcialmente cumprida a determinação constante do subitem 9.1 do Acórdão 2807/2021-TCU-Plenário;
II) dar ciência à Agência Nacional de Mineração, com fundamento no art. 9º, inciso I, da Resolução TCU 315, de 2020, que é ilegal, no tocante a jazidas com lavra não iniciada e/ou suspensa/paralisada e sem produção, a distribuição de recursos da Compensação Financeira pela Exploração de Recursos Minerais (CFEM) , recolhidos a título de participação pelo afetamento de estruturas de mineração que viabilizem o aproveitamento industrial da jazida mineral, aos respectivos municípios em cujo território se localizam tais jazidas, à luz do que dispõem o inciso VII, caput e alínea 'c', do § 2º do art. 2º da Lei 8.001/1990 c/c o art. 7º, caput e inciso III, do Decreto 9.407/2018, e o subitem 9.1 do Acórdão 2807/2021-TCU-Plenário, tendo por diretriz o incentivo à produção minerária;
III) dar ciência à Agência Nacional de Mineração, com fundamento no art. 9º, inciso II, da Resolução TCU 315, de 2020, que é irregular a aplicação do princípio da irretroatividade em relação à apuração e distribuição de recursos acumulados e ainda não transferidos da Compensação Financeira pela Exploração de Recursos Minerais (CFEM) , nos moldes previstos no inciso VII, caput e alínea 'c', do § 2º do art. 2º da Lei 8.001/1990 c/c o art. 7º, caput e inciso III, do Decreto 9.407/2018, uma vez que a Resolução ANM 6/2019, alterada pela Resolução ANM 20/2020, extrapola os limites dos referidos dispositivos e que ainda não há direito adquirido por nenhum município à participação na distribuição desses recursos; e
IV) restituir os autos à unidade técnica para prosseguir com a instrução processual."
5.	Com a devida vênia, divirjo da conclusão apresentada pela unidade técnica.
6.	Inicialmente, observo que a análise por ela realizada partiu da premissa de que o Acórdão 2807/2021-TCU-Plenário teria concluído que os entendimentos e parâmetros adotados pela ANM para promover a distribuição da CFEM estariam equivocados e seriam ilegais. Isso, no entanto, não é correto. 
7.	A respeito, destaco que a proposta apresentada pela SeinfraCom nos autos do TC Processo 021.203/2020-2 foi de:
 "determinar à Agência Nacional de Mineração (...) promover ajustes em seus normativos a fim de espelhar adequadamente o conteúdo do inciso VII, caput e alínea 'c', do § 2º do art. 2º da Lei 8.001/1990 e do art. 7º, caput e inciso III, c/c § 1º, inciso III, do Decreto 9.407/2018, no sentido de que município afetado por estruturas de mineração e não produtor é aquele que possui em seu território estruturas acessórias à lavra da mina, mas esta se localiza em outro município, comumente limítrofe, a ser executados a fim de surtir efeitos na próxima revisão anual prevista no art. 10 da Resolução ANM 6/2019 para o corrente ano de 2021 e correspondente distribuição dos recursos financeiros, e medida esta cujo cumprimento será verificado pelo TCU a partir de maio de 2021."
8.	Não obstante, essa proposta não foi acolhida, como expressamente consignei no voto que então proferi, "com o objetivo de evitar que este Tribunal invada a esfera regulatória da própria agência" e "conforme às competências da ANM e do TCU". Como consequência, depreende-se que o texto da determinação agora monitorada não pretendeu afirmar que seria entendida como indevida a inclusão de beneficiários com atividades suspensas e sem produção entre aqueles afetados pela atividade de mineração para fins de pagamento da CFEM, como entendeu a SeinfraCom. Ao contrário, a determinação pretendeu que essa avaliação acerca da pertinência daquela inclusão fosse efetuada pela própria ANM, a partir do exame de seus normativos.
9.	Relendo, agora, o texto daquela determinação, reconheço que talvez tenha faltado a necessária clareza e que seu teor pudesse dar margem à ambiguidade, o que possivelmente conduziu a unidade técnica a uma interpretação dissonante do real objetivo do comando expedido. Ainda nessa linha, assinalo que, caso se pretendesse dar à deliberação o alcance pretendido pela SeinfraCom, teria sido possível o aproveitamento integral do texto constante de sua proposta, sem necessidade da alteração que efetuei e da ressalva que expressamente consignei em meu voto, conforme acima já explanei.
10.	O acórdão monitorado não assentou, portanto, o entendimento de que a inclusão dos beneficiários com atividades suspensas e sem produção minerária dentre o rol dos afetados pela atividade de mineração, para os fins da Lei 8.001/1990 e do Decreto 9.407/2018, seria indevida. É certo que o voto condutor daquela deliberação anuiu às ponderações então apresentadas pela SeinfraCom quanto às possíveis fragilidades da regulamentação efetuada pela Agência por meio de seus normativos internos, que poderiam não guardar estreita consonância com os termos constantes da Lei 8.001/1990 e do Decreto 9.407/2018, este então também apontado pela unidade como ilegal. Tal anuência, no entanto, não permite dizer que se tenha concluído pela necessidade de alteração daqueles normativos. A parte dispositiva do Acórdão 2807/2021-TCU-Plenário remeteu a matéria para análise daquela Agência, no exercício de sua competência e à luz das ponderações e argumentos esgrimados pela unidade técnica e pelo voto condutor. 
11.	Nesse desiderato, considero que a providência foi exitosa, uma vez que, como já mencionei, a ANM declarou que "não se furtará em considerar todas as reflexões trazidas por essa Egrégia Corte de Contas em suas relevantes avaliações acerca do tema, tendo inclusive já iniciado coleta de subsídios junto às entidades representativas dos municípios, realizando ao final as consolidações e encaminhamentos aos órgãos competentes".
12.	De fato, as manifestações agora trazidas aos autos me fazem ver que os normativos editados pela ANM se calcaram em interpretações dotadas de razoabilidade. Nessa senda, ainda que existam outras perspectivas possíveis, não há razão para que se exija que o entendimento assumido por este Tribunal prevaleça em relação àquele adotado pela agência reguladora, sobretudo quando se constata que os efeitos advindos dessa nova interpretação pretendida pela unidade técnica podem se revelar mais nefastos do que aqueles por ela inicialmente atribuídos à normatização efetuada pela ANM. 
13.	A respeito, lembro que a representação inicial da SeinfraCom apontou a existência de uma concentração nos repasses, uma vez que 80% dos recursos da CFEM distribuídos em 28/5/2020 foram destinados a apenas 15 municípios. Contudo, a ANM trouxe aos autos simulação da afetação dos municípios para a substância "minério de ferro", que corresponde a mais de 70% dos valores arrecadados e distribuídos pela CFEM, em que comparou os critérios utilizados pela Agência com aqueles defendidos pela SeinfraCom. Da simulação, resultou que a adoção do critério praticado pela ANM resultaria em uma distribuição a 13 municípios, sendo que os dois com maior participação obteriam 71,31% dos valores reservados para essa distribuição. Excluindo-se, no entanto, os municípios com lavra suspensa ou não iniciada do rol de municípios produtores, como preconizaram os pareceres, apenas 4 municípios permaneceriam como beneficiários, sendo que dois deles concentrariam 87,48% da participação nos valores. 
14.	Vê-se, portanto, que o critério adotado pela ANM possibilita uma maior desconcentração nos repasses, quando comparado com aquele defendido nos pareceres.
15.	Retornando à razoabilidade do entendimento adotado pela ANM - e, registro, também pelo Ministério das Minas e Energia e pela Casa Civil da Presidência da República -, rememoro que as divergências interpretativas suscitadas pela SeinfraCom se referiram, fundamentalmente: (i) ao conceito de município afetado pela atividade de mineração e cuja produção não ocorra em seu território, para fins de recebimento da  distribuição dos recursos de que trata o inciso VII do § 2º do art. 2º da Lei 8.001/1990, alterada pela Lei 13.540/2017; e (ii) aos critérios utilizados para dimensionamento da "afetação" sofrida por cada um dos municípios. Esse é o texto legal sobre o qual se assentou a polêmica:
"Art. 2º. As alíquotas da Compensação Financeira pela Exploração de Recursos Minerais (CFEM) serão aquelas constantes desta Lei, observado o limite de 4% (quatro por cento) , e incidirão:
 (...) 
§ 2º. A distribuição da compensação financeira referida no caput deste artigo será feita de acordo com os seguintes percentuais e critérios:
 (...) 
VII - 15% (quinze por cento) para o Distrito Federal e os Municípios, quando afetados pela atividade de mineração e a produção não ocorrer em seus territórios, nas seguintes situações:
 (...) 
c) onde se localizem as pilhas de estéril, as barragens de rejeitos e as instalações de beneficiamento de substâncias minerais, bem como as demais instalações previstas no plano de aproveitamento econômico."
16.	A regulamentação trazida pelo Decreto 9.407/2018 e a operacionalização dos procedimentos introduzida pelas resoluções da ANM findaram por incluir, como beneficiários da compensação financeira, municípios em que existam lavras com atividades suspensas/interrompidas. No entender da SeinfraCom, tal inclusão seria indevida, sobretudo em face da natureza da aludida compensação. Fundamentou-se essa conclusão em deliberação do STF proferida no RE 228.800/DF, em que foi registrado que, não obstante o título empregado, a obrigação instituída no art. 6º da Lei 7.990/1989 não se trata de uma compensação financeira pela exploração de recursos minerais, mas de "participação no produto da exploração dos aludidos recursos minerais, igualmente prevista no art. 20, § 1º, da Constituição". Sob esse prisma, no raciocínio da unidade técnica, se a atividade minerária está suspensa, não há geração de efeito econômico e descabe, por conseguinte, se cogitar de qualquer participação no produto da exploração, uma vez que esse produto é igual a zero.
17.	Veja-se que tal interpretação conduz a uma outra premissa, qual seja a de que cada lavra deveria ser analisada individualmente, com a necessária vinculação entre seu produto e as estruturas acessórias por ela utilizadas. Assim, o dimensionamento do ganho decorrente da exploração poderia ser particularizado, viabilizando a exata participação de cada município afetado. 
18.	A respeito, gostaria de observar que a questão em análise não se amolda à perfeição à tese firmada pelo STF no RE 228.800/DF. De início, friso que, naquele julgado, não se discutia a natureza dos recursos transferidos aos entes federados, uma vez que era tratada insurgência de empresa (contribuinte) objetivando o não pagamento e a restituição da CFEM por ela recolhido, sob o argumento de que de que a base de cálculo era desvinculada do eventual "desfalque patrimonial" experimentado pelo beneficiário da CFEM e que o local do beneficiamento não coincidiria necessariamente com aquele de onde o minério foi extraído, "de maneira que a compensação poderá vir a ser paga a municípios que não sofreram perda patrimonial alguma". Naquela oportunidade, o Relator (Ministro Sepúlveda Pertence) buscando rebater o argumento da reclamante, efetuou análise da base de incidência da contribuição, na qual, ao final, concluiu que a Lei 7.990/1989, então analisada (que antecedeu à Lei 8.001/1990) , não instituiu "verdadeira compensação financeira", mas "genuína participação no resultado da exploração, entendido o resultado não como o lucro do explorador, mas como aquilo que resulta da exploração (...) ".
19.	Não obstante, em seu voto, o Relator teceu considerações acerca da compensação financeira prevista no art. 20, §1º, da Constituição Federal, que deu ensejo à edição daquela Lei:
"Essa compensação financeira há de ser entendida em seu sentido vulgar de mecanismo destinado a recompor uma perda, sendo, pois, essa perda, o pressuposto e a medida da obrigação do explorador.
A que espécie de perda, porém, se refere implicitamente a Constituição?
Não, certamente, à perda dos recursos minerais em favor do explorador, pois, nesse caso, a compensação financeira, para compensá-la efetivamente, haveria de corresponder à totalidade dos recursos minerais explorados - o que inviabilizaria a sua exploração econômica privada. Nem corresponde, muito menos, à 'perda' dos potenciais de energia elétrica, que, sendo inesgotáveis, não sofrem qualquer diminuição ao serem explorados. Em todo caso, não seria lógico compensar os Estados, o Distrito Federal e os Municípios pela perda de bens que não lhes pertencem, mas exclusivamente à União.
A compensação financeira se vincula, a meu ver, não à exploração em si, mas aos problemas que gera.
Com efeito, a exploração de recursos minerais e de potenciais de energia elétrica é atividade potencialmente geradora de um sem-número de problemas para os entes públicos, especialmente para os municípios onde se situam as minas e as represas. Problemas ambientais - como a remoção da cobertura vegetal do solo, poluição, inundação de extensas áreas, comprometimento da paisagem e que tais sociais e econômicos, advindos do crescimento da população e da demanda por serviços públicos.
Além disso, a concessão de uma lavra e a implantação de uma represa inviabilizam o desenvolvimento de atividades produtivas na superfície, privando Estados e Municípios das vantagens delas decorrentes.
Pois bem. Dos recursos despendidos com esses e outros efeitos da exploração é que devem ser compensadas as pessoas referidas no dispositivo."
20.	Parece-me suficientemente claro que a abstração utilizada pelo Relator para afirmar que a CFEM se constituía em efetiva "participação no produto da exploração dos aludidos recursos minerais" tinha como objetivo delimitar e justificar a base de cálculo de sua incidência, então eleita como o faturamento do contribuinte, não tendo pretendido, em absoluto, utilizar esse "produto da exploração" como uma ancoragem para a distribuição geográfica dos recursos entre os entes que seriam beneficiados. Aliás, isso é facilmente dedutível, uma vez que um dos argumentos do reclamante daquele RE foi o de que "o local do beneficiamento não coincide necessariamente com aquele de onde o minério foi extraído, de maneira que a compensação poderá vir a ser paga a Municípios ou mesmo Estados que não sofreram perda patrimonial alguma", e esse argumento não foi acolhido pelo Relator.
21.	Aliás, também nessa linha, destaco a decisão constante do RE 381.830/DF, em que o voto do Relator, Ministro Marco Aurélio, claramente expressou que a disciplina da CFEM é "estranha ao campo tributário e pertinente ao indenizatório". A ementa do julgado dispõe:
"COMPENSAÇÃO FINANCEIRA. EXPLORAÇÃO DE PETRÓLEO, GÁS NATURAL, RECURSOS HÍDRICOS E MINERAIS. NATUREZA. O que previsto no artigo 20, § 1º, da Constituição Federal não consubstancia tributo, estando alcançado pelo gênero indenização."
22.	Não considero, portanto, como indene de dúvidas o raciocínio trazido pela SeinfraCom de que "o entendimento do STF sobre a natureza jurídica, firmado no RE 228.800 - DF, permite afirmar que o direito ao recebimento da CFEM está condicionado à efetiva arrecadação de receita oriundas de produção mineral no território do respectivo município produtor" e de que se evidencia "que a estruturação da norma impõe ao intérprete a vinculação peremptória entre o resultado econômico de uma jazida e a distribuição da CFEM para município não produtor que abriga em seu território estruturas de mineração que viabilizem o aproveitamento industrial dessa jazida."
23.	De qualquer forma, não me parece adequado que se busque resposta para o conflito interpretativo acerca dos beneficiários da distribuição dos recursos do CEFM naquela apreciação efetuada pelo STF acerca da Lei 7.990/1989: (i) a uma, porque, como já comentei, tal análise se deu com o objetivo de avaliar a constitucionalidade do critério de arrecadação então instituído e de sua base de incidência; (ii) a duas, porque tal análise sequer tangenciou o rateio na distribuição dos recursos; e (iii) a três, e talvez o mais importante, porque aquela Lei não previa a destinação de recursos para os municípios não produtores, uma vez que essa categoria de beneficiários somente foi incluída com a promulgação da Lei 13.540/2017.
24.	A convicção firmada pela SeinfraCom decorreu da construção de complexa linha de raciocínio, sendo certo que a Lei 8.001/1990 não trouxe conceituação, para seus efeitos, da distinção dos entes "quando afetados pela atividade de mineração e a produção não ocorrer em seus territórios". Assim, se por um lado não dispôs expressamente sobre a possibilidade de extensão do benefício aos municípios com lavras suspensas/interrompidas, por outro não a vedou. Coube ao Decreto 9.407/2008 regulamentar a questão e definir o que seriam as áreas afetadas e não produtoras.
25.	Dito isso, prossigo com a anotação de que o raciocínio adotado pelo Poder Executivo, no entanto, foi diverso da busca da individualização dos ganhos aferidos pela atividade minerária, tal qual aventado pela SeinfraCom: partiu da ideia de um sistema de "solidariedade" entre os municípios não produtores. Assim, os recursos a que alude a alínea "c" do inciso VII do § 2º do art. 2º da Lei 8.001/1990 constituiriam uma espécie de fundo, a ser repartido entre todos os entes afetados pela produção de uma mesma substância mineral. Os critérios estabelecidos pelo Decreto 9.407/2008 e pelas resoluções da ANM reforçaram essa característica de solidariedade, na medida em que a compensação de cada um foi proporcionalizada, a partir da "área imobilizada no município afetado pela outorga mineral e/ou pela área da servidão" em relação ao "total de áreas imobilizadas no país por outorgas minerais em municípios não produtores".
26.	Por meio da Nota Técnica 58/2018/DDSM/SGM, o Departamento de Desenvolvimento Sustentável na Mineração do Ministério de Minas e Energia apresentou "considerações acerca da Minuta de Decreto de regulamentação da distribuição de 15% da Compensação Financeira pela Exploração de Recursos Minerais (CFEM) para o Distrito Federal e os Municípios, quando afetados pela atividade de mineração e a produção não ocorrer em seus territórios" (peça 49 do TC Processo 021.203/2020-2) , onde expressa:
"Em síntese, buscou-se, dentro das competências do MME e com bases técnicas, corrigir (...) o equívoco histórico de não compensar os municípios que não contemplam a jazida mineral, mas que recepcionam em seus territórios estruturas da mineração que viabilizam o aproveitamento econômico das jazidas e o escoamento da produção mineral.
 (...) 
O critério utilizado para a partição do percentual da CFEM pela presença nos municípios dos três grupos de elementos vinculados à atividade mineral foi a possibilidade de eles não favorecerem significativamente a movimentação da economia local, em especial a geração de emprego e renda.
 (...) 
Quanto ao percentual (...) para a alocação de estruturas da mineração em municípios não produtores, o seu percentual tem como fundamentação a área imobilizada por elas no território, impedindo que nela se desenvolvam outras atividades produtivas, sociais ou culturais, durante toda a vida útil da mina." (grifo nosso) 
27.	Veja-se que a inteligência buscada no âmbito regulamentar prestigiou, em alguma medida, as preocupações inerentes ao "tipo" de perda referida no voto do Ministro Sepúlveda Pertence no RE 228.800/DF. Ao mesmo tempo, simplificou sobremaneira a operacionalização do cálculo, sobretudo em face do dinamismo inerente aos status das paralisações/interrupções temporárias de lavras, o que poderia dar ensejo a necessidades frequentes de alterações, inclusive por necessidade de atendimento a demandas judiciais.
28.	De toda sorte, como mencionei anteriormente, ainda que haja outras interpretações possíveis, não há que se negar a existência de razoabilidade nos critérios trazidos pelo Decreto 9.407/2008 e pelas resoluções editadas pela ANM, à luz de todos os estudos juntados aos autos e às considerações que já expus.
29.	Assim, e considerando que a ANM efetivamente avaliou os normativos regulatórios relacionados à distribuição da CFEM, tal como determinou o item 9.1 do Acórdão 2807/2021-TCU-Plenário, e concluiu que eles não contemplam beneficiários indevidos, entendo como integralmente cumprida aquela determinação.
30.	Por fim, como expus no início deste voto, a ANM, na 197ª Reunião Administrativa de sua Diretoria Colegiada, realizada em 13/12/2021, deliberou acerca da "continuidade ou não dos repasses d CFEM aos Afetados pelas atividades de mineração", em face "das recomendações do Tribunal de Contas da União", ocasião em que decidiu:
"dar continuidade aos repasses de CFEM (cota parte) referentes aos municípios afetados por ferrovias, portos e dutos (minerodutos) , e reter o repasse para demais estruturas até que se concluam as análises dos normativos para apresentação ao TCU (em até 60 dias, contados do prazo de recebimento do Acórdão do TCU) , no que tange ao conceito do que são essas estruturas, para a consequente operacionalização desses repasses".
31.	Preliminarmente, consigno minha preocupação quanto à súbita suspensão dos repasses efetuados pela ANM, uma vez que são diversos os municípios que se viram privados do recebimento de recursos com os quais já contavam, preocupação agravada em relação àqueles de menor porte, nestes tempos em que ainda são sentidos os efeitos da queda na atividade econômica como decorrência da pandemia do coronavírus. Nesse aspecto, quero, mais uma vez, enfatizar que este Tribunal, em momento algum, determinou qualquer suspensão das transferências. Ao contrário, ao longo do desenvolvimento do processo, todas as manifestações tendentes à concessão de medida cautelar para interrupção no fluxo daquelas verbas foram afastadas. E a decisão de mérito constante do Acórdão 2807/2021-TCU-Plenário também não cogitou dessa hipótese, como se pode constatar da leitura de sua parte dispositiva.
32.	É importante, então, esclarecer à ANM que não há, por parte deste Tribunal, qualquer óbice à imediata retomada da distribuição dos recursos da CFEM, na forma como vinha sendo efetivada por aquela agência.
	Ante todo o exposto, manifesto-me no sentido de que o Colegiado adote a deliberação que ora lhe submeto.
TCU, Sala das Sessões, em tagDataSessao.
JORGE OLIVEIRA 
Relator